【裁判字號】    99,台上,5521
【裁判日期】    990902
【裁判案由】    貪污等罪
【裁判全文】
最高法院刑事判決            九十九年度台上字第五五二一號
上  訴  人  台灣高等法院台南分院檢察署檢察官
被      告  甲 ○ ○
選任辯護人  黃勃叡律師
被      告  乙○○○
上列上訴人因被告等貪污等罪案件，不服台灣高等法院台南分院
中華民國九十八年十二月十五日第二審更審判決（九十八年度上
更(一)字第二０六號，起訴案號：台灣台南地方法院檢察署九十五
年度偵字第一０三五三、一二六二九、一六九九一號），提起上
訴，本院判決如下：
    主  文
原判決撤銷，發回台灣高等法院台南分院。
    理  由
本件原判決以公訴意旨略稱：被告甲○○擔任台灣高等法院台南
分院（下稱台南高分院）法官期間，為依據法令服務於國家，而
具有法定職務權限之人。另周五六係前台南縣議會副議長、前任
立法委員，被告乙○○○則係周五六之配偶。緣於民國八十三年
二月五日，周五六經台灣省選舉委員會公告為台南縣議會第十三
屆議員當選人後，即有意競選副議長，為期順利當選，假藉議員
聯誼名義，於八十三年二月間，招待其他當選具有投票權縣議員
劉桂妙等三十四人赴泰國或南投縣鹿谷鄉等地旅遊，並支付所有
旅遊及返國後食宿費用。案經台灣台南地方法院檢察署檢察官偵
查起訴，歷經第一、二審均判決有罪，嗣經台南高分院更一審改
判為無罪，然於八十七年十月二十七日更二審時，則判決周五六
觸犯刑法第一百四十四條罪名，判處有期徒刑一年，褫奪公權二
年，其餘劉桂妙等縣議員則係觸犯刑法第一百四十三條第一項罪
名，均各處有期徒刑三月，褫奪公權一年，緩刑二年。周五六等
人上訴最高法院後發回更審，台南高分院於八十九年四月七日分
案，案號為八十九年度重上更(三)字第一五０號，由甲○○擔任該
案陪席法官。因甲○○嗜打麻將，鄭慶祥與林廷烈均係其固定牌
友，經常在林廷烈家中或鄭慶祥之農莊搓打麻將。嗣於九十年五
、六月間，乙○○○獲悉甲○○係林廷烈牌友，且為周五六上開
賄選案合議庭法官，即基於為周五六脫罪之犯意，刻意央請林廷
烈安排牌局，藉機認識甲○○並建立交情。詎甲○○明知乙○○
○是其負責審理案件被告周五六之配偶，不僅未為迴避，反多次
與乙○○○、鄭慶祥、林廷烈等人，同桌打麻將；嗣甲○○因曾
向合作金庫南興分行貸款新台幣（下同）二百萬元、向陳鄭權借
款一百萬元、向曾馨昌借款一百六十萬元、向鄭慶祥借款六十萬
元及向邱華彥借款三十萬元，尚未償還，適乙○○○為周五六賄
選案主動向甲○○接近示意，甲○○即基於對其審判職務上行為
，收受乙○○○賄賂之不法犯意，數次與乙○○○利用至林廷烈
家中打麻將之機會，在上牌桌前，先刻意避開其他牌友，私下討
論周五六案情；迄九十年八月三十日該案更三審判決周五六無罪
後，乙○○○為取信甲○○，並保證一定會支付賄款，且為掩飾
賄款來源，即向不知情之林廷烈借用並另請林廷烈向李榮安借用
其二人在台南縣永康市農會帳戶，進行洗錢。分別於：(1)九十年
九月二十四日，將一百九十萬元現金存入林廷烈帳戶。(2)九十年
十月三日，再將吳國川償還周五六借款，所簽發台南區中小企業
銀行（已改名稱為京城商業銀行）麻豆分行000000000
0號帳戶所簽發票號ＡＬ00000000、面額二百萬元支票
，存入林廷烈帳戶。(3)九十年十月十七日，將儀鎮精機股份有限
公司負責人曾銘淞，為贊助周五六競選立法委員，簽發該公司在
第一銀行麻豆分行000000000000帳戶所簽發票號0
0000000號一百二十萬元支票，存入李榮安上開農會帳戶
。(4)九十年十二月六日將現金一百萬元存入李榮安前揭帳戶。(5)
九十年十二月六日將中國國民黨中央黨部補助周五六競選立委，
所簽發建華商業銀行（已改名稱為永豐商業銀行）000000
00000000帳戶、票號六八八六三九至六八八六四三共五
張、面額各為一百萬元支票，分別存入上揭林廷烈及李榮安帳戶
，上述乙○○○利用林廷烈及李榮安帳戶洗錢金額，共計一千一
百十萬元；而甲○○確認乙○○○，已將應付之賄款存入林廷烈
、李榮安帳戶，要求乙○○○指示林廷烈，將上述賄款中，至少
七百二十五萬元，以現金分批提領方式，交付乙○○○。再由乙
○○○於不詳時、地，將現金交付甲○○。甲○○為掩飾上述不
法所得，以整收零存方式，利用其在台北富邦商業銀行台南分行
所開立二個帳號及其兒媳譚梅英在台北富邦商業銀行建國分行所
開立之一個帳號等三個帳戶進行洗錢。因認甲○○涉犯貪污治罪
條例第五條第一項第三款對於職務上行為收受賄賂、修正前洗錢
防制法第九條第一項掩飾或隱匿重大犯罪所得財物等罪嫌；乙○
○○涉犯修正前洗錢防制法第九條第一項掩飾或隱匿重大犯罪所
得財物罪嫌云云。經審理結果，仍認不能證明被告等二人犯罪，
因而維持第一審諭知其二人均無罪之判決，駁回檢察官在第二審
之上訴。固非無見。
惟按：(一)參與合議審判之陪席法官，得於告知審判長後，訊問被
告，刑事訴訟法第一百七十條定有明文。「合議裁判案件，應依
本法所定法官人數評議決定之。」評議時法官應各陳述意見，其
次序以資淺者為先，資同以年少者為先，遞至審判長為終。「評
議以過半數之意見決定之。關於數額，如法官之意見分三說以上
，各不達過半數時，以最多額之意見順次算入次多額之意見，至
達過半數為止。關於刑事，如法官之意見分三說以上，各不達過
半數時，以最不利於被告之意見順次算入次不利於被告之意見，
至達過半數為止。」亦為法院組織法第一百零一條、第一百零四
條、第一百零五條所明定。故參與合議審判之陪席法官，其行使
評議之職權及對判決結果之影響程度，依法與審判長及受命法官
並無軒輊。是本件於偵辦之初，縱有將甲○○誤為受命法官之情
形，但其倘確有就該案件收受賄賂之事實，其所犯之罪名及應受
非難之程度，即無不同，自不得以偵辦之初曾有前述身分之誤認
，即質疑偵查結果之真實性。原判決以「本件前揭檢舉內容及偵
辦方向既有將被告甲○○誤為該案件受命法官之身分上誤謬，則
據此而為之偵查結果是否屬實，即非無疑」云云（見原判決第一
０頁），而為甲○○有利之認定，所為論斷，與論理法則難謂無
違。(二)刑事訴訟法第三百七十九條第十款規定，依本法應於審判
期日調查之證據未予調查者，為判決當然違法之原因，當事人聲
請調查之證據，與待證事實客觀上有重要關聯，又非不易調查或
不能調查者，固屬應調查之證據，而法院為發見真實，亦得依職
權調查證據，同法第一百六十三條前段亦定有明文。故法院於當
事人主導之證據調查完畢後，認為事實未臻明白，而卷內復有其
他足認為有助於發現真實又足以影響判決結果之證據存在，且有
調查之可能者，自得依職權調查證據。而辦理刑事審判之法官，
不得與其審判案件之當事人或家屬有贈與、借貸、買賣、投資、
分紅等任何名目之金錢往來，應屬最基本之行為準則。倘有違反
，除應負行政或懲戒責任外，於借貸之情形，如僅有借款之形式
，且雙方並無求償或還款之意思與作為，即應探究是否假借款之
名，而行交付、收受賄賂之實？尚不得未經調查明確，即逕認為
與賄賂無關。查依卷附甲○○所有二００二年筆記本（即起訴書
證據二二所載甲○○二００二年法官手則二００二年四月二十日
與四月二十七日間曾遭撕毀之頁），甲○○於九十一年四月八日
曾有「陳鄭權1000,000、曾馨昌1600,000」、「人家的老婆3000
,000 」、「人家的老婆250,000」、「人家的老婆1000,000」、
「人家的老婆3000,000」之記載（見偵字第一０三五三號卷第六
三頁）。而證人陳鄭權、曾馨昌分別陳稱甲○○向其等借款一百
萬元及一百六十萬元（見同上卷第七一、九一頁），故上開數字
似屬金錢數額之記載無誤。而甲○○亦坦承「人家的老婆」是指
乙○○○（見同上卷第一六九頁），如果無訛，該部分與乙○○
○有關之金錢數額即高達七百二十五萬元，究係賄款、借款或何
種款項？理應究明。倘係借款，則該借款係於何時以何種方式交
付？做何用途？是否曾開立任何之借款憑證？有無利息及還款日
期之約定？曾否清償？何以身為法官而竟向其曾參與審判案件之
被告配偶借款？均與判斷是否確屬借款，抑或假借款之名，行收
賄之實至有關係，自應詳為調查，明白審認。原審未遑詳察，遽
以「縱令被告甲○○坦承『人家的老婆』即係指被告乙○○○。
然上開記載究係借款或貸款無法判明，依被告甲○○所述，係伊
應支付他人金錢，亦即為借款，核與證人陳鄭權、曾馨昌上開所
證相符，苟若確係借款無訛，究與起訴書認定賄款有何關係。」
等語，認上開證據不足為甲○○不利之認定（見原判決第二０頁
倒數第五行起至第二一頁第五行），難謂無應於審判期日調查之
證據未予調查之違法。(三)原判決係以：「甲○○既未構成上開貪
污治罪條例第五條第一項第三款對於職務上行為收受賄賂罪，則
被告（甲○○）自無『因重大犯罪而為掩飾或隱匿因自己或他人
重大犯罪所得財物或財產上利益』犯行可言。」、「甲○○涉嫌
違反貪污治罪條例第五條第一項第三款對於職務上行為收受賄賂
罪嫌，既經本院以證據不足而認定被告甲○○犯罪尚屬不能證明
，已如上述。則本件認定被告乙○○○涉犯洗錢防制法第九條第
一項罪名前提要件之犯罪行為既不存在，則被告乙○○○涉嫌觸
犯洗錢防制法第九條第一項犯行亦無所依附。」云云（見原判決
第二三、二四頁），為不能證明被告等有被訴洗錢犯行之主要論
據。關於甲○○被訴對於職務上行為收受賄賂部分，既有前揭瑕
疵，則以不能證明甲○○有收受賄賂為據，而論斷被告等洗錢無
罪部分，亦屬無可維持。檢察官上訴意旨指摘原判決違背法令，
非無理由，應認原判決仍有撤銷發回更審之原因。
據上論結，應依刑事訴訟法第三百九十七條、第四百零一條，判
決如主文。
中    華    民    國  九十九  年    九    月    二    日
                      最高法院刑事第十一庭
                          審判長法官  石  木  欽
                                法官  洪  佳  濱
                                法官  韓  金  秀
                                法官  段  景  榕
                                法官  周  煙  平
本件正本證明與原本無異
                                      書  記  官
中    華    民    國  九十九  年    九    月    七    日
                                                   ｄ

司法院資訊處製作；財團法人民間司法改革基金會備份。
